【裁判字號】    98,重訴,11
【裁判日期】    990928
【裁判案由】    分配表異議之訴
【裁判全文】
臺灣士林地方法院民事判決              98年度重訴字第11號
原      告  丙○○
訴訟代理人  游勝韃律師
被      告  辛○○
訴訟代理人  李永裕律師
複  代理人  乙○○
被      告  甲○○
            丁○○
            戊○○
            己○○
前列四人共同
訴訟代理人  黃厚誠律師
前列四人共同
複代理人    李永裕律師
前列五人共同
複代理人    張瑞娟律師
            陳力揚律師
上列當事人間分配表異議之訴事件，本院於中華民國99年9 月14
日言詞辯論終結，判決如下：
    主  文
本院九十六年度執字第九四九八號給付違約金強制執行事件定於
民國九十七年十二月八日下午四時實行分配之分配表上，所載被
告甲○○、丁○○、戊○○、己○○於表一次序一之執行費分配
金額新臺幣捌萬捌仟元及次序四之貨款債權分配金額新臺幣壹佰
肆拾玖萬陸仟玖佰元，應自分配表中剔除而不列入分配，並全部
更正分配予原告。
本院九十六年度執字第九四九八號給付違約金強制執行事件定於
民國九十七年十二月八日下午四時實行分配之分配表上，所載被
告辛○○於表一次序二之執行費分配金額新臺幣壹拾萬仟
佰拾元及次序五之借款債權分配金額新臺幣佰肆拾陸萬肆
仟肆佰零玖元，於表二次序一之執行費分配金額陸萬陸仟陸佰陸
拾柒元及次序三之借款債權分配金額新臺幣貳佰貳拾萬陸仟陸佰
肆拾伍元，應自分配表中剔除而不列入分配，並全部更正分配予
原告。
本院九十六年度執字第九四九八號給付違約金強制執行事件，定
於民國九十八年八月二十日下午四時實行分配之分配表上，所載
被告甲○○、丁○○、戊○○、己○○於次序八之票款債權分配
金額新臺幣貳佰拾肆萬柒仟佰壹拾貳元，應自分配表中剔除
而不列入分配，並全部更正分配予原告。
本院九十六年度執字第九四九八號給付違約金強制執行事件，定
於民國九十八年八月二十日下午四時實行分配之分配表上，所載
被告辛○○於次序九之借款債權分配金額新臺幣伍佰零肆萬零貳
佰壹拾玖元，應自分配表中剔除而不列入分配，並全部更正分配
予原告。
訴訟費用由被告辛○○負擔四分之一，餘由被告甲○○、丁○○
、戊○○、己○○連帶負擔。
    事  實  及  理  由
一、按訴狀送達後，原告不得將原訴變更或追加，但擴張或減縮
    應受判決事項之聲明者，不在此限，民事訴訟法第255 條第
    1 項第3 款定有明文。本件原告起訴時訴之聲明原為：「(一)
    本院96年度執字第9498號給付違約金強制執行事件定於民國
    97年12月8 日下午4 時實行分配之分配表上，所載被告甲○○、丁○○、戊○○、己○○於表1 次序1 之執行費分配金
    額新臺幣（下同）8 萬8,000 元及次序4 之貨款債權分配金
    額149 萬6,900 元，應自分配表中剔除而不列入分配，並全
    部更正分配予原告。(二)本院96年度執字第9498號給付違約金
    強制執行事件定於97年12月8 日下午4 時實行分配之分配表
    上，所載被告辛○○於表1 次序2 之執行費分配金額13萬3,
    333 元及次序5 之借款債權分配金額346 萬4,409 元，於表
    2 次序1 之執行費分配金額6 萬6,667 元及次序3 之借款債
    權分配金額220 萬6,645 元，應自分配表中剔除而不列入分
    配，並全部更正分配予原告。」，嗣於98年8 月20日具狀追
    加聲明：「(三)本院96年度執字第9498號給付違約金強制執行
    事件，定於98年8 月20日下午4 時實行分配之分配表上，所
    載被告甲○○、丁○○、戊○○、己○○於次序8 之票款債
    權分配金額234 萬7,312 元，應自分配表中剔除而不列入分
    配，並全部更正分配予原告。(四)本院96年度執字第9498號給
    付違約金強制執行事件，定於98年8 月20日下午4 時實行分
    配之分配表上，所載被告辛○○於次序9 之借款債權分配金
    額504 萬219 元，應自分配表中剔除而不列入分配，並全部
    更正分配予原告。」。核其所為，係屬擴張應受判決事項之
    聲明，揆之首揭規定，應予准許。
二、按債權人或債務人，對於分配表所載各債權人之債權或分配
    金額有不同意者，應於分配期日1 日前，向執行法院提出書
    狀聲明異議。異議未終結者，為異議之債權人或債務人，得
    向執行法院對為反對陳述之債權人或債務人提起分配表異議
    之訴，強制執行法第39條第1 項、第41條第1 項前段分別定
    有明文。經查：本院96年度執字第9498號給付違約金強制執
    行事件（下稱系爭執行事件），原告聲請強制執行本院90年
    度存字第641 號，訴外人仲陽建設股份有限公司（下稱仲陽
    建設公司）、庚○○、蘇勝良提存之擔保金1,100 萬元及本
    息（下稱系爭提存案款），另聲請拍賣坐落臺北市○○區○○段4 小段367 地號土地上未辦保存登記建物即門牌臺北市
    ○○區○○路460 巷18弄12號7 樓、權利範圍全部（下稱12
    號7 樓房屋），被告甲○○、丁○○、戊○○、己○○為訴
    外人葉泰和之繼承人，以葉泰和持有訴外人仲陽建設公司、
    庚○○共同簽發、發票日為90年3 月27日、到期日為90 年9
    月27日、票號TS026540號、面額1,100 萬元之本票，屆期提
    示未兌現，經臺灣高雄地方法院90年度票字第20971 號本票
    准予強制執行事件，主張其對訴外人仲陽建設公司、庚○○
    有1,100 萬元之本票債權（下稱系爭本票債權），聲明參與
    分配。被告辛○○執臺灣臺南地方法院93年度促字第15753
    號支付命令裁定（下稱系爭支付命令裁定），主張對訴外人
    仲陽建設公司、庚○○、蘇勝良有2,500 萬元之借款債權（
    下稱系爭借款債權），聲明參與分配。系爭提存案款於97年
    10月17日製作分配表，定期於97年12月8 日實行分配，被告
    甲○○、丁○○、戊○○、己○○獲分配貨款149 萬6,900
    元（表1 次序4 ），及執行費8 萬8,000 元（表1 次序1 ）
    、被告辛○○獲分配借款587 萬1,054 元（表1 次序5 及表
    2 次序3 ），及執行費20萬元（表1 次序2 及表2 次序1 ）
    。12號7 樓房屋於98年4 月21日拍定，本院於98年7 月1 日
    製作分配表（以下合稱系爭分配表，分開則分別稱97年10月
    17日分配表、98年7 月1 日分配表），定期於98年8 月20日
    實行分配，被告甲○○、丁○○、戊○○、己○○獲分配票
    款234 萬7,312 元（次序8 ）、被告辛○○獲分配借款504
    萬219 元（次序9 ）。原告於分配期日前之97年12月5 日具
    狀對系爭分配表聲明異議，並提起本件分配表異議之訴事件
    ，經本院依職權調閱系爭執行事件卷宗查核無訛，從而，原
    告於97年12月5 日提起本件分配表異議之訴，已遵守法定之
    程式，先予敘明。
三、原告起訴主張下列事實，並聲明：(一)本院96年度執字第9498
    號給付違約金強制執行事件定於97年12月8 日下午4 時實行
    分配之分配表上，所載被告甲○○、丁○○、戊○○、己○○於表1 次序1 之執行費分配金額8 萬8,000 元及次序4 之
    貨款債權分配金額149 萬6,900 元，應自分配表中剔除而不
    列入分配，並全部更正分配予原告。(二)本院96年度執字第94
    98號給付違約金強制執行事件定於97年12月8 日下午4 時實
    行分配之分配表上，所載被告辛○○於表1 次序2 之執行費
    分配金額13萬3,333 元及次序5 之借款債權分配金額346 萬
    4,409 元，於表2 次序1 之執行費分配金額6 萬6,667 元及
    次序3 之借款債權分配金額220 萬6,645 元，應自分配表中
    剔除而不列入分配，並全部更正分配予原告。(三)本院96年度
    執字第9498號給付違約金強制執行事件，定於98年8 月20日
    下午4 時實行分配之分配表上，所載被告甲○○、丁○○、
    戊○○、己○○於次序8 之票款債權分配金額234 萬7,312
    元，應自分配表中剔除而不列入分配，並全部更正分配予原
    告。(四)本院96年度執字第9498號給付違約金強制執行事件，
    定於98年8 月20日下午4 時實行分配之分配表上，所載被告
    辛○○於次序9 之借款債權分配金額504 萬219 元，應自分
    配表中剔除而不列入分配，並全部更正分配予原告。
  (一)被告辛○○執系爭支付命令裁定為執行名義，依支付命令之
    記載，其利息係以年息6 ％計算，而起算日為90年5 月1 日
    即其票據債權係於90年5 月1 日到期，卻遲至訴外人仲陽建
    設公司、蘇勝良、庚○○與原告間90年度重訴字第1114號民
    事訴訟（下稱系爭1114號民事事件）一審臺灣臺北地方法院
    93 年3月12日判決訴外人仲陽建設公司、庚○○、蘇勝良應
    給付原告1,900 萬元後，始於其後之93年4 月向臺灣臺南地
    方法院聲請核發支付命令，而被告辛○○雖取得法院核發之
    支付命令，並未立即聲請強制執行，迨臺灣高等法院於96年
    1 月10日就系爭1114號民事事件為判決後，始於96年1 月24
    日向法院聲請強制執行，明顯係以使原告之債權受損為目的
    ，被告與訴外人仲陽建設公司、庚○○、蘇勝良為通謀虛偽
    之意思表示成立假債權。而訴外人仲陽建設公司91年度營利
    事業所得稅結算申報損益及稅額計算表上所載應付票據、長
    期負債、應付公司債券、長期借款、其他長期負債等科目均
    記載金額為零，足證訴外人仲陽建設公司並未向被告辛○○
    借款，被告辛○○所提出之債權證明文件本票，顯屬虛偽。
    又訴外人蘇勝良於臺北市○○區○○路460 巷18弄6 、8 、
    10 、12 、14號，498 巷7 、9 、11號門牌房屋地下一層、
    建號1535建物（下稱系爭1535號建物）在90年2 月19日登記
    有44位停車位，被告辛○○若真有2,500 萬元之債權存在，
    即可對前開停車位強制執行以供清償，況被告辛○○已於91
    年3 月15日以買賣之原因取得系爭1535號建物41個停車位之
    所有權。又訴外人仲陽建設公司於90年2 月19日第一次總登
    記取得如附表所示之6 筆房地，被告辛○○於91年3 月14及
    28日以買賣為原因取得如附表所示6 筆房地所有權全部，如
    附表所示6 筆房地經法院囑託鑑價結果為5,281 萬5,021 元
    ，系爭1535號建物41個停車位經法院囑託鑑價結果則為4,43
    0 萬8,500 元，扣除其原向銀行貸款最高限額2,630 萬4,00
    0 元，則其殘餘價值亦尚有約1,800 萬元，是如自行銷售加
    上如附表所示6 筆房地價金，除可還清原銀行之借貸，亦足
    以清償原告所主張之系爭2,500 萬元借款債權，是縱認系爭
    2,500 萬元借款債權存在，亦因系爭1535建號41個停車位及
    如附表所示6 筆房地移轉登記給辛○○而抵銷完畢，被告辛○○之債權顯已消滅不存在。至被告辛○○雖另抗辯其對於
    蘇勝良等人另有2,250 萬元借款債權云云，原告則予以否認
    ，不能認為真正。
  (二)被告甲○○、丁○○、戊○○、己○○四人為訴外人葉泰和
    之繼承人，訴外人葉泰和前執系爭本票裁定為執行名義，惟
    系爭本票記載之發票日及到期日，訴外人仲陽建設公司尚有
    數十戶房屋為買賣異動，該公司有足夠之資金，實無向訴外
    人葉泰和借貸之必要。且訴外人葉泰和為訴外人仲陽建設公
    司之董事及一審之訴訟代理人，對於該公司是否有足夠之資
    金，不可能不知。其代理訴訟與原告處於對立狀態，明顯係
    以使原告之債權受損為目的，與訴外人仲陽建設公司及庚○○為通謀虛偽意思表示成立假債權。況訴外人仲陽建設公司
    於91年3 月14日尚可將如附表編號(二)至(五)之房地，以買賣為
    原因移轉登記給被告辛○○，則訴外人葉泰和即可對上開房
    地強制執行以供清償，其不為此圖，足認其債權額應係虛偽
    而不存在。再依訴外人仲陽建設公司90年3 至4 月之營業人
    銷售額與稅額申報書〈401 表〉所載進貨及費用合計788 萬
    7,172 元，此為三月份及四月份之合計金額，固無從區別各
    月份之金額，惟並無1,100 萬元之記載，被告所謂「貨款債
    權」，實不足採信。又訴外人葉泰和係訴外人仲陽建設公司
    之董事兼總經理，依訴外人仲陽建設公司90年12月31日資產
    負債表編號2192股東往來記載金額固為1 億3 萬7,882 元，
    惟於91年12月31日資產負債表編號2192股東往來記載金額為
    130 萬元，則前開面額1,100 萬元之本票縱係「借款債權」
    亦因清償等原因而消滅。另系爭本票簽發日期為90年3 月27
    日，原告對訴外人仲陽建設公司、庚○○、蘇勝良提起系爭
    1114號民事訴訟是在90年5 月3 日，系爭本票簽發時訴外人
    仲陽建設公司並不知原告欲向其起訴，且系爭本票到期日為
    90年9 月27日，而訴外人葉泰和於90年10月23日即向臺灣高
    雄地方法院提出本票強制執行之民事裁定聲請，足證斯時訴
    外人葉泰和即欲取得該票款，是被告等人辯稱受訴外人仲陽
    建設公司委任處理事務，系爭本票為訴外人葉泰和應領取之
    報酬，明顯與事實不符。
四、被告甲○○、丁○○、戊○○、己○○則以：原告非系爭本
    票發票人，空言主張訴外人葉泰和對系爭本票債權係屬虛偽
    ，並未舉證系爭本票共同發票人與葉泰和究有何通謀虛偽事
    實之抗辯事由存在，被告4 人繼承葉泰和之本票債權，以此
    本票裁定為執行名義，聲明列入本件參與分配，自無何瑕疵
    。訴外人葉泰和前受訴外人仲陽建設公司之委託，處理該公
    司與地主間合建契約及之後所生糾紛，併後續大樓所有相關
    事務，甚且代理該公司訴訟。訴外人葉泰和於本票發票日90
    年3 月27日之前至其死亡，均受訴外人仲陽建設公司委任處
    理前開事務，90年3 月訴外人葉泰和代為辦理原告對訴外人
    仲陽建設公司假扣押反擔保提存時得知訴外人仲陽建設公司
    有此擔保金之資產，故要求訴外人仲陽建設公司當時法定代
    理人庚○○應簽發同額本票即系爭本票予伊，俾伊得取償報
    酬。系爭本票原即為訴外人葉泰和應領取之報酬，並非原告
    所稱之貨款（分配表誤將票款植為貨款）或借款，是訴外人
    葉泰和取得系爭本票之原因關為委任報酬。而被告4 人承受
    自訴外人葉泰和之債權為票據債權即「票款」，分配表記載
    「貨款」應為法院作業之疏失云云資為抗辯。並聲明：原告
    之訴駁回。
五、被告辛○○則以：自87年8 月20日起至90年3 月27日止，訴
    外人蘇勝良、庚○○及仲陽建設公司等三人即積欠被告辛○○借款共計2,590 萬元未清償，而原告係於90年、91年間始
    取得對訴外人仲陽建設公司等人之債權，衡諸常情，被告辛○○顯難於原告債權成立之前，即預謀製造與訴外人庚○○
    、蘇勝良等間金錢往來之證據以因應原告事後產生之債權，
    自難認被告辛○○與訴外人仲陽建設公司、庚○○、蘇勝良
    間有通謀虛偽意思表示成立假債權之情事。系爭1535建號建
    物停車位僅為原告於90年間聲請假扣押之標的，與系爭借款
    債權債務關係毫無關涉，原告藉此推論被告辛○○與訴外人
    蘇勝良等人有虛構系爭借款債權之事，實難採信。再者，85
    年5 月24日被告辛○○曾以其女蘇淑玲所有坐落臺北市○○
    區○○段一小段429 、439-1 地號土地，及其上1496建號建
    物，向第一商業銀行貸款600 萬元，並將其中550 萬元匯款
    至訴外人蘇勝良之帳戶內。同日，被告辛○○亦以其女蘇淑
    美所有坐落臺北市○○區○○段三小段154 地號土地，及其
    上1799建號建物，向第一商業銀行貸款500 萬元，並將其中
    450 萬元匯款至訴外人蘇勝良之帳戶內；迄同年5 月31日，
    被告辛○○復以其所有坐落臺北市○○區○○段四小段879
    地號土地，及其上4123建號建物，向安泰商業銀行貸款1,30
    0 萬元，並將其中1,250 萬元匯款至訴外人庚○○之帳戶內
    。故訴外人蘇勝良等三人於85年間共積欠辛○○共計2,400
    萬元（計算式：600 萬元＋500 萬元＋1,300 萬元＝2,400
    萬元）。91年3 月間，被告辛○○出借個人名義供訴外人蘇
    勝良將系爭1535建號建物41個停車位及如附表所示6 筆房地
    登記於己名下，隨即出售他人，出售款項全部用以償還萬通
    商業銀行（後併入中國信託商業銀行股份有限公司）以系爭
    1535建號建物停車位及如附表所示6 筆房地為擔保之1 億4
    千餘萬元貸款，被告辛○○分文未得。迄93年1 月間，上開
    停車位僅餘30位登記於被告辛○○名下時，改由被告辛○○
    出名轉貸1,180 萬元之貸款，而訴外人蘇勝良為清償其85年
    間之2,400 萬元借款，及上開由被告辛○○轉貸之1,180 萬
    元款項合共3,580 萬元，即與被告辛○○約定買賣該剩餘之
    30位停車位以資抵償。是系爭1535號建物41個停車位及如附
    表所示6 筆房地之移轉，確與系爭2,500 萬元之債權債務無
    關云云資為抗辯，並聲明：原告之訴駁回。
六、兩造不爭執之事實：
  (一)被告甲○○、丁○○、戊○○、己○○為訴外人葉泰和之繼
    承人，訴外人葉泰和前以其所持有系爭本票，屆期提示未兌
    現，向臺灣高雄地方法院聲請裁定准予強制執行，經臺灣高
    雄地方法院以90年度票字第20971 號裁定准予強制執行在案
    。訴外人葉泰和主張其對訴外人仲陽建設公司、庚○○有系
    爭本票債權，聲請就系爭提存款為強制執行，經本院以93年
    度執字第6823號執行事件受理在案，嗣併入本院96年度執字
    第9498號執行事件。
  (二)被告辛○○執系爭支付命令裁定，主張對訴外人仲陽建設公
    司、庚○○、蘇勝良有系爭2,500 萬元借款債權，聲請就系
    爭提存款為強制執行，經本院以96年度執字第4254號執行事
    件受理在案，嗣併入本院96年度執字第9498號執行事件。
  (三)原告以臺灣臺北地方法院90年度重訴字第1114號及臺灣高等
    法院93年度重上字第204 號民事確定判決為執行名義，聲請
    就系爭提存款及系爭12號7 樓房地為強制執行，經本院以96
    年度執字第9498 號執行事件受理在案。
  (四)系爭提存案於97年10月17日製作分配表，定期於97年12月8
    日實行分配，被告甲○○、丁○○、戊○○、己○○獲分配
    貨款149 萬6,900 元及執行費8 萬8,000 元，被告辛○○獲
    分配借款567 萬1,054 元及執行費20萬元。12號7 樓房地於
    98年4 月21日拍定，本院於98年7 月1 日製作分配表，定期
    於98年8 月20日實行分配，被告甲○○、丁○○、戊○○、
    己○○獲分配票款234 萬7,312 元，被告辛○○獲分配借款
    504 萬219 元。
  (五)訴外人仲陽公司於91年3 月15日將坐落臺北市○○區○○段
    四小段1535建號即門牌號碼台北市○○區○○路460 巷18弄
    6 、8 、10、12、14號、498 巷7 、9 、11號房屋地下一層
    ，應有部分為9304/10000（車位編號為1 、2 、3 、4 、5
    、6 、7 、8 、9 、10、11、12、13、14、15、17、18、19
    、20、21、22、23、24 、25 、26、27、28、29、32、33、
    34、35、36、37、38、39、40、41、42、47、48號）之建物
    及其坐落基地即臺北市○○區○○段四小段367 地號、應有
    部分萬分之296，移轉登記予被告辛○○。
  (六)被告辛○○於91年3 月間以買賣為原因取得如附表所示6 筆
    房地之所有權。
七、得心證之理由：本件原告主張被告辛○○之系爭2,500 萬元
    借款及被告甲○○、丁○○、戊○○、己○○之系爭1,100
    萬元本票債權均係通謀虛偽債權之事實，為被告所否認，而
    以前開情詞置辯，是本件兩造之爭點，即在於：(一)系爭本票
    債權是否為虛偽？(二)系爭2,500 萬元借款債權是否為虛偽？
    如係真正，則是否與系爭1535建號建物41個停車位及如附表
    所示6 筆房地之價金債權抵銷而消滅？茲分述如下：
  (一)系爭本票債權是否為虛偽？
  1.按確認法律關係不存在之訴，如被告主張其法律關係存在時
    ，應由被告負舉證責任（最高法院42年台上字第170 號判例
    參照）。次按本票固為無因證券，票據債務人不得以自己與
    發票人或執票人前手間所存在之抗辯事由，對抗執票人，惟
    於確認法律關係不存在之訴，如被告主張其法律關係存在，
    或原告僅否認被告於訴訟前所主張法律關係成立原因之事實
    ，以求法律關係不成立之確認，應由被告就法律關係存在或
    法律關係成立原因之事實，負舉證之責（最高法院20年上字
    第709 號判例意旨參照）。再按當事人主張有利於己之事實
    者，就其事實有舉證之責任，民事訴訟法第277 條前段定有
    明文，故第三人對執票人及本票發票人提起確認本票債權不
    存在之訴，並提出基礎原因關係不存在之主張，揆諸前揭判
    例要旨所示，自應由執票人及本票發票人就其本票債權或其
    基礎原因關係存在之積極事實，負舉證責任，而非強求原告
    就非屬其支配、舉證範圍之待證事項，即債權不存在之事實
    ，加以舉證。則本件原告主張被告甲○○、丁○○、戊○○
    、己○○對於訴外人仲陽建設公司、庚○○之系爭本票債權
    及其基礎原因關係不存在，被告甲○○、丁○○、戊○○、
    己○○則主張其被繼承人葉泰和係因委任報酬給付關係而取
    得訴外人仲陽建設公司、庚○○簽發之系爭本票，揆諸前開
    說明，原告既否認訴外人仲陽建設公司應給付委任報酬之事
    實，即應由被告甲○○、丁○○、戊○○、己○○就此有利
    於己之事實負擔舉證責任。
  2.本件被告甲○○、丁○○、戊○○、己○○雖主張系爭本票
    係訴外人葉泰和前受訴外人仲陽建設公司之委託，處理該公
    司與地主間合建契約及之後所生糾紛，併後續大樓所有相關
    事務，甚且代理該公司訴訟等事宜而取得，並聲請證人庚○○到庭作證，然查：
  (1)原告主張訴外人葉泰和為訴外人仲陽建設公司之董事兼總經
    理，此為被告所不爭，而系爭提存金之受擔保利益人則為原
    告，訴外人葉泰和為原告與訴外人仲陽建設公司、庚○○、
    蘇勝良間系爭1114號民事事件之一審訴訟代理人，其代理訴
    訟與原告處於對立狀態，且與訴外人仲陽建設公司間有前述
    深厚之關係。系爭本票到期日為90年9 月27日，訴外人葉泰
    和於90年10月23日即向臺灣高雄地方法院提出本票強制執行
    之民事裁定聲請，而訴外人仲陽建設公司、庚○○於91年3
    月間，尚可將如附表所示6 筆房地及系爭1535建號建物41個
    停車位停車位以買賣為原因移轉登記給被告辛○○，訴外人
    葉泰和未即時對前開不動產強制執行以供清償，卻於系爭11
    14號民事訴訟一審93年3 月15日宣判後之93年4 月6 日始聲
    請對系爭提存金為強制執行，其聲請強制執行顯有妨礙原告
    就系爭提存金為強制執行受償之嫌。
  (2)至證人庚○○雖到庭證稱：仲陽公司財務不行了，票已經退
    了，無法營運，營造廠也倒了，不得不只好要求葉泰和，但
    他的條件是合建戶要分給別人的，條件不公平的，幫我們處
    理好、省下來的部分要五五分給他，公司沒錢、營造廠是他
    出面，不公平的契約是他去交屋，這些都是他處理的證明，
    省下來的，我有跟他商量，不要算到五五，不然公司無法運
    作，要他算少一點。他說我錢都沒有付，說不然到法院假扣
    押，我去跟辛○○借錢聲請反擔保，他看仲陽還有錢，就要
    求我寫本票作為憑證。他說不然寫一千一百萬給他，但我算
    一算，比我應該給他的還多，我應該給他的超過一千一百萬
    ，我省了很多，所以我就簽給他，他幫我負責所有的善後。
    我想說簽個憑證，所以答應他等語（本院卷三第8 頁）。然
    以證人庚○○所述訴外人仲陽建設公司當時財務狀況不佳，
    委任事務係處理合建交屋事宜、報酬係以訴外人葉泰和處理
    合建之結果五五分帳等情，顯見其受任事項及報酬計算均甚
    為繁雜，然卻無任何書面約定，實有違常情。
  (3)又系爭本票之簽發日期為90年3 月27日，到期日為90年9 月
    27日，此有系爭本票附於執行卷內可稽，據原告自承其對訴
    外人仲陽建設公司起訴是在90年5 月3 日，是系爭本票簽發
    時訴外人仲陽建設公司並不知原告欲向其起訴，而由證人庚○○到庭作證時所提出之合建履約切結書（兼承諾書）觀之
    （本院卷三第11-16 頁），書立日期係在90年6 月至9 月之
    間，則被告所稱訴外人葉泰和受訴外人仲陽建設公司處理之
    事務均在系爭本票簽發之後，則系爭本票簽發時證人即訴外
    人仲陽建設公司法定代理人庚○○如何預知處理進度、處理
    結果，如何計算報酬？是證人庚○○所稱及被告所辯系爭本
    票金額為訴外人葉泰和應領取之報酬云云，明顯與常理不符
    。
  (4)訴外人仲陽建設公司於90年2 月19日第一次總登記取得如本
    院卷一第57-65 頁所示房地所有權全部，嗣先後信託登記予
    徐光派、陳安樂，信託受益人均為訴外人仲陽建設公司，而
    被告辛○○於91年3 月14日及28日以買賣為原因取得前開房
    地其中6 間所有權全部，訴外人葉泰和為訴外人仲陽建設公
    司之董事兼總經理，其於90年10月23日即聲請本票強制執行
    裁定，欲取得票款，竟不以前開房地賣得之價金優先償還其
    債權，亦與常理不合。
  (5)被告雖辯稱訴外人葉泰和於90年3 月代為辦理原告對訴外人
    仲陽建設公司假扣押反擔保提存時得知訴外人仲陽建設公司
    有此1,100 萬元擔保金之資產，故要求訴外人仲陽建設公司
    法定代理人庚○○應簽發同額本票即系爭本票予伊，俾訴外
    人葉泰和得取償報酬云云，然訴外人仲陽建設公司之資產並
    非僅只系爭提存金1,100 萬元，至少尚有系爭6 筆房地，而
    斯時被告所稱之受任事務均尚未處理，如何計算報酬？其所
    述顯有違常理，證人庚○○之證言顯為配合被告之說詞而為
    。而系爭反擔保金之受擔保利益人為原告，訴外人葉泰和於
    系爭本票到期日後，其所受任處理之系爭1114號民事事件尚
    在進行中，即急於向臺灣高雄地方法院聲請本票強制執行，
    卻未對訴外人仲陽建設公司或庚○○名下其他不動產為強制
    執行取償，遲至系爭1114號民事事件一審判決後，始對系爭
    提存金為強制執行，系爭本票實有可能係為妨礙原告將來就
    系爭反擔保金求償而預為開立，非如被告所述係為給付委任
    報酬所開立。
  (6)綜上，難認被告所述系爭本票債權基礎原因之委任報酬給付
    關係為真實，是系爭本票債權應屬虛偽而不存在。
  (二)系爭借款債權是否為虛偽？如係真正，則是否與系爭1535建
    號建物41個停車位及如附表所示6 筆房地之價金債權抵銷而
    消滅？
  1.本件被告辛○○雖主張訴外人蘇勝良、庚○○及仲陽建設公
    司因需要資金週轉調度，被告辛○○先後於87年8 月20日、
    89年3 月7 日、89年12月30日匯款300 萬元、500 萬元及50
    0 萬元至訴外人蘇勝良在第一銀行中山分行開立之00000000
    000 號銀行帳戶內，被告辛○○另於90年1 月29日匯款300
    萬元至訴外人仲陽建設公司第一銀行松山分行開立之000000
    00000 號銀行帳戶內，並於90年3 月27日自其子蘇朝榮在第
    一銀行中山分行帳號00000000000 號帳戶提領990 萬元借予
    蘇勝良，蘇勝良以該借得990 萬元與其他資金共計1,100 萬
    元，於90年3 月27日交付予臺灣士林地方法院提存所，作為
    原告聲請對仲陽公司為假扣押之擔保而免為或撤銷上開假扣
    押之用，因而其對訴外人仲陽建設公司、庚○○、蘇勝良有
    2,500 萬元之借款債權存在等情，並提出匯款回條單4 件、
    存摺影本、提存書各1 件為證（本院卷一第171-177 頁）。
    惟查：
  (1)匯款之原因眾多，有因清償而匯款，有因給付價金而匯款，
    不一而足，不能僅因匯款即逕為認定係借款。
  (2)被告辛○○自承其與訴外人蘇勝良有叔姪之親，被告辛○○
    執系爭支付命令裁定為執行名義，依支付命令之記載，其利
    息係以年息6 ％計算，而起算日為90年5 月1 日即其債權係
    於90年5 月1 日到期，卻遲至系爭1114號民事訴訟一審臺灣
    臺北地方法院93年3 月12日判決訴外人仲陽建設公司、庚○○、蘇勝良應給付原告1,900 萬元後，始於其後之93年4 月
    向臺灣臺南地方法院聲請核發支付命令，而被告辛○○雖取
    得法院核發之支付命令，並未立即聲請強制執行，迨臺灣高
    等法院於96年1 月10日就前開案件為判決後，始於96年1 月
    24日向鈞院聲請強制執行，明顯有妨礙原告債權受償之嫌。
  (3)依財政部臺灣省南區國稅局臺南市分局96年11月19日南區國
    稅市一字第0960056637號函，檢送仲陽建設公司91年度營利
    事業所得稅結算申報損益及稅額計算表，所載編號2121、22
    00、2210、2220、2290即應付票據、長期負債、應付公司債
    券、長期借款、其他長期負債等科目均記載金額為零（本院
    卷一第208 頁），此為訴外人仲陽建設公司申報之納稅資料
    ，其上並無訴外人仲陽建設公司向被告辛○○借款之記載甚
    明。
  (4)被告辛○○於91年3 月15日以買賣之原因而取得系爭1535建
    號建物41個停車位之所有權，又訴外人仲陽建設公司於90年
    2 月19日第一次總登記取得如附表所示6 筆房地之所有權，
    先後信託登記予訴外人徐光派、陳安樂，信託受益人均為訴
    外人仲陽建設公司，而於91年3 月14日及28日將如附表所示
    6 筆房地所有權全部，以買賣為由移轉登記給被告辛○○，
    有原告提出之建物登記謄本、異動索引資料（本院卷一第93
    -128頁、本院卷二第21-28 頁）為證，被告辛○○雖抗辯其
    僅係借名予訴外人仲陽建設公司登記，移轉後隨即出售他人
    ，且出售所得全部償還萬通商業銀行之1 億4,000 餘萬元貸
    款云云，然查：被告所稱1 億4,000 餘萬元貸款之擔保物，
    除如附表所示6 筆房地及系爭建號1535號建物停車位外，尚
    有建號1461、1463、1468、1469、1472、1474、1487、1489
    、1490、1 492 、1494、1497、1498、1499、1500、1507、
    1516、1517、1519、1528、1530、1531、1511建號房地，此
    有中國信託商業銀行股份有限公司99年8 月20日中信銀法不
    動產字第09 92232120019號函檢送之貸款資料在卷可稽（本
    院卷三第70頁），由該擔保品資料觀之，系爭建號1477、14
    81、1482、1483、1484等5 筆房地之鑑定價格各為746 萬元
    ，設定金額各為447 萬6,000 元，貸款限額各為373 萬元，
    系爭1485建號房地之鑑定價格為743 萬元，設定金額為44 5
    萬2,000 元，貸放限額為371 萬元，及系爭建號1535號停車
    位鑑定價格為4,384 萬元，設定金額為2,630 萬4,000 元，
    貸放限額為2,192 萬元。又如附表所示6 筆房地經本院囑託
    鑑價，其91年3 月間之估價金額為5,281 萬5,021 元，系爭
    1535建號建物41個停車位經本院囑託鑑價，91年3 月間之估
    價金額為4,430 萬8,500 元，有台住不動產估價師事務所98
    年10月30日98台估字第103001號函及99年5 月12日99台估字
    第051201號函所附之估價報告書2 件在卷可稽。是如附表所
    示6 筆房地扣除貸放限額2,236 萬元（計算式如下：373 萬
    ×5+ 371萬＝2,236 萬）後，以本院送鑑價值計算，應尚有
    3,045 萬5,021 元之價值，又系爭1535建號建物41個停車位
    扣除貸放限額2,192 萬元後（該2,192 萬元應已包含被告辛○○於96年6 月同意變更債務人名義之1,180 萬元內），以
    本院送鑑價值計算，應尚有2,238 萬8,500 元之價值。
  (5)被告辛○○雖於85年5 月31日轉帳1,250 萬元，其中750 萬
    元轉入訴外人僑翰金屬股份有限公司（下稱僑翰公司）帳戶
    （帳號：00000000 000000 ），其中500 萬元轉入訴外人蘇
    勝良帳戶（帳號：00000000000000），有安泰商業銀行中和
    分行98年11月5 日（98）安和密發字第0986000127號函及所
    附之存摺支取憑條、存款存入憑條在卷可稽（本院卷二第14
    4-147 頁）。訴外人蘇淑玲、蘇淑美則於85年5 月24日分別
    轉帳550 萬元、450 萬元予訴外人僑翰公司、蘇勝良，有第
    一商業銀行中山分行98年11月26日一中山字第00299 號函及
    所附之取款憑條、送款簿、代收入傳票等在卷可參（本院卷
    二第148-149 頁），而訴外人僑翰公司之法定代理人為訴外
    人蘇勝良，則有僑翰公司登記資料1 件在卷可稽（本院卷二
    第174 頁），縱原告所述前開匯款係借款為真，則以如附表
    所示6 筆房地及系爭1535建號建物41個停車位扣除貸放限額
    後之價值，再扣除前開2,250 萬元之借款後，亦尚有3,034
    萬3,521 元之價值。若被告辛○○所述其係借名與訴外人仲
    陽建設公司、蘇勝良登記乙節為真，衡諸常情，被告辛○○
    若對於訴外人仲陽建設公司、庚○○、蘇勝良尚有2,500 萬
    元之借款債權存在，焉有放任訴外人仲陽建設公司等人出售
    借名登記於其名下之財產，由訴外人仲陽建設公司等人收取
    清償銀行貸款後之價金，而分文未清償被告辛○○借款之理
    ？被告辛○○若對於訴外人仲陽建設公司、庚○○、庚○○
    尚有2,500 萬元之借款債權存在，焉有仍願將訴外人仲陽建
    設公司名下銀行貸款1,180 萬元轉至其名下之理？是由被告
    辛○○所辯其借名予訴外人仲陽建設公司、蘇勝良登記乙節
    ，益徵系爭2,500萬元借款債權並不存在。
  (6)若被告辛○○非借名與訴外人仲陽建設公司、庚○○登記，
    即被告辛○○係因買賣取得系爭6 筆房地、系爭1535號建物
    41個停車位所有權，該等不動產扣除銀行貸款後之價值尚各
    有3,045 萬5,021 元、2,238 萬8,500 元之價值，已如前述
    ，是縱認訴外人仲陽建設公司、庚○○、蘇勝良曾向被告辛○○借貸系爭2,500 萬元借款，而被告辛○○就其所述85年
    間2,250 萬元借款已與訴外人仲陽建設公司等人約定由上述
    不動產之移轉為抵償，衡諸常情，豈有就移轉前已存在之系
    爭2,500 萬元借款，不請求一併為抵償之理？是系爭2,500
    萬元借款債權亦因前開不動產所有權之移轉，與其應付價金
    互為抵銷而消滅。
  (7)綜上，自應認系爭2,500萬元借款債權不存在。
  (三)綜上所述，系爭本票債權及系爭2,500 萬元借款債權均不存
    在，自不得參與分配。從而，原告提起本件分配表異議之訴
    ，請求(一)本院96年度執字第9498號給付違約金強制執行事件
    定於97年12月8 日下午4 時實行分配之分配表上，所載被告
    甲○○、丁○○、戊○○、己○○於表1 次序1 之執行費分
    配金額8 萬8,000 元及次序4 之貨款債權分配金額149 萬6,
    900 元，應自分配表中剔除而不列入分配，並全部更正分配
    予原告。(二)本院96年度執字第9498號給付違約金強制執行事
    件定於97年12月8 日下午4 時實行分配之分配表上，所載被
    告辛○○於表1 次序2 之執行費分配金額13萬3,333 元及次
    序5 之借款債權分配金額346 萬4,409 元，於表2 次序1 之
    執行費分配金額6 萬6,667 元及次序3 之借款債權分配金額
    220 萬6,645 元，應自分配表中剔除而不列入分配，並全部
    更正分配予原告。(三)本院96年度執字第9498號給付違約金強
    制執行事件，定於98年8 月20日下午4 時實行分配之分配表
    上，所載被告甲○○、丁○○、戊○○、己○○於次序8 之
    票款債權分配金額234 萬7,312 元，應自分配表中剔除而不
    列入分配，並全部更正分配予原告。(四)本院96年度執字第94
    9 8 號給付違約金強制執行事件，定於98年8 月20日下午4
    時實行分配之分配表上，所載被告辛○○於次序9 之借款債
    權分配金額504 萬219 元，應自分配表中剔除而不列入分配
    ，並全部更正分配予原告，為有理由，應予准許。
八、兩造法律關係及事實已臻明確，本院經審酌兩造其他攻擊方
    法及證據，對於判決結果不生影響，爰不一一詳述，併此敘
    明。
九、訴訟費用負擔之依據：民事訴訟法第78條、第85條第1 項。
中    華    民    國    99    年    9     月    28    日
                  民事第二庭  法  官  藍雅清
以上正本證明與原本無異。
如對本判決上訴，應於判決送達後20日內向本院提出上訴狀；若
委任律師提起上訴者，應一併繳納上訴審裁判費，否則本院得不
命補正逕行駁回上訴。
中    華    民    國    99    年    9     月    30    日
                              書記官  蘇意絜
附表：
(一)坐落臺北市○○區○○段四小段1477建號即門牌號碼臺北市○○區○○路460 巷18弄6 號4 樓、權利範圍全部之建物及其坐
  落基地即臺北市○○區○○段四小段367 地號、應有部分萬分
  之88之土地。
(二)坐落臺北市○○區○○段四小段1481建號即門牌號碼臺北市○○區○○路460 巷18弄6 號8 樓、權利範圍全部之建物及其坐
  落基地即臺北市○○區○○段四小段367 地號、應有部分萬分
  之88之土地。
(三)坐落臺北市○○區○○段四小段1482建號即門牌號碼臺北市○○區○○路460 巷18弄6 號9 樓、權利範圍全部之建物及其坐
  落基地即臺北市○○區○○段四小段367 地號、應有部分萬分
  之88之土地。
(四)坐落臺北市○○區○○段四小段1483建號即門牌號碼臺北市○○區○○路460 巷18弄6 號10樓、權利範圍全部之建物及其坐
  落基地即臺北市○○區○○段四小段367 地號、應有部分萬分
  之88之土地。
(五)坐落臺北市○○區○○段四小段1484建號即門牌號碼臺北市○○區○○路460 巷18弄6 號11樓、權利範圍全部之建物及其坐
  落基地即臺北市○○區○○段四小段367 地號、應有部分萬分
  之88之土地。
(六)坐落臺北市○○區○○段四小段1485建號即門牌號碼臺北市○○區○○路460 巷18弄6 號12樓、權利範圍全部之建物及其坐
  落基地即臺北市○○區○○段四小段367 地號、應有部分萬分
  之88之土地。

司法院資訊處製作；財團法人民間司法改革基金會備份。
